【裁判字號】    92,上易,636
【裁判日期】    920428
【裁判案由】    詐欺
【裁判全文】
臺灣高等法院刑事判決                        九十二年度上易字第六三六號
    上  訴  人  臺灣臺北地方法院檢察署檢察官
    被      告  乙○○
    選任辯護人  方正彬  律師
右上訴人因被告詐欺案件，不服臺灣臺北地方法院九十一年度易緝字第一五號，中
華民國九十二年一月二十九日第一審判決（起訴案號：臺灣臺北地方法院檢察署八十
八年度偵字第五四八二號），提起上訴，本院判決如左：
    主  文
上訴駁回。
    理  由
一、公訴意旨略以：被告乙○○與丙○○（業經檢察官為不起訴處分確定）共同意圖
    為自己或第三人不法之所有，於民國八十一年八、九月間，由乙○○出面向甲○○訛稱，丙○○為臺灣人壽保險股份有限公司經理，多金且人脈豐沛，丙○○並
    提供其所有坐落宜蘭縣五結鄉○○段七十九號等地號土地權狀，交甲○○保管，
    以之為質押，將來設定抵押權為擔保。另持案外人叢一猜、蔡信吉、余文力（以
    上三人亦經檢察官為不起訴處分確定）等簽發之支票為擔保，借款新台幣（下同
    ）一百六十二萬元，甲○○不知有詐，如數借款予丙○○。乙○○嗣以上開土地
    需攜至宜蘭地政事務所設定抵押為由，使甲○○陷於錯誤，將土地所有權狀二張
    交付乙○○，而詐取該土地權狀。詎屆期支票遭退票，亦未辦理抵押，甲○○申
    請土地登記謄本，發現該土地早於六十九年五月二十二日為臺灣宜蘭地方法院查
    封，始知受騙，因認被告乙○○涉有共犯刑法第三百三十九條第一項之詐欺罪嫌
    。
二、訊之被告乙○○堅決否認有詐欺之犯行，辯稱：丙○○係其同事，告訴人甲○○
    為其朋友，告訴人告知有筆錢，要靠利息過日子，可以借給他人。適丙○○要借
    錢，乃以電話聯絡告訴人，告訴人表示利息要高一點，經商談後以每萬元每日五
    十元利息借款，當時由丙○○開票，以三個月為一期，借三個月，先扣除利息。
    約定三個月期限屆至，丙○○沒有錢還，要求延期返還，伊聯絡告訴人是否同意
    ，告訴人表示利息照付，即可延期，但條件是要其帶丙○○到他家談，之後他們
    自己協商，又陸續借錢，伊沒有參與，亦不知道有關叢一猜、蔡信吉、余文力等
    客票之事。當初借款是用票據擔保，沒有約定以土地設定抵押權，且借錢之人為
    丙○○，錢也由丙○○拿走，而丙○○經檢察官認定沒有詐欺為不起訴處分，如
    何能認其為共同詐欺等語。而檢察官認被告犯罪，係以告訴人於偵查中之指述、
    共犯丙○○之證詞及借據、被告簽收土地所有權狀之收據、土地所有權狀、土地
    登記謄本、和解書、支票暨退票理由單等影本，為其論據。
三、經查：
（一）按犯罪事實應依證據認定之，無證據不得推定其犯罪事實；不能證明被告犯罪
      者，應諭知無罪之判決。刑事訴訟法第一百五十四條、第三百零一條第一項分
      別定有明文。又所謂認定犯罪事實之證據，係指足以認定被告確有犯罪行為之
      積極證據而言，該項證據自須適合於被告犯罪事實之認定，始得採為斷罪資料
      ；如未能發現相當證據，或證據不足以證明，自不能以推測或擬制之方法，以
      為裁判之基礎。另刑法第三百三十九條第一項詐欺罪之成立，以意圖為自己或
      第三人不法所有，以詐術使人將本人或第三人之物交付為要件。所謂以詐術使
      人交付，必須被詐欺人因其詐術而陷於錯誤，若其所用方法，不能認為詐術，
      亦不致使人陷於錯誤，即不構成該罪（最高法院二十九年上字第三一○五號、
      四十年臺上字第八十六號、四十六年臺上字第二六○號判例意旨參照）。
（二）被告係八十八年八月十六日經檢察官提起公訴。而同一偵查之檢察官於告訴人
      告訴被告及丙○○詐欺之同一案件，早於八十七年八月三十一日，以八十七年
      偵字第三０四九號對丙○○為不起訴處分，其理由並詳述：「被告丙○○向告
      訴人借款時，有含利息乙情，業據告訴人、被告二人於偵訊時供述在卷可按，
      則告訴人既向被告收取利息，即應評估承擔風險，尚難以被告事後未清償借款
      ，即認被告有詐欺之罪責，再查被告丙○○先後於八十七年三月十一日、八十
      七年八月二十四日與告訴人達成和解，有該和解書二份在卷可憑，益證被告尚
      乏詐欺故意，此外復查無其他積極證據足資證明被告有詐欺犯行，應認其罪嫌
      不足。」（見原審易緝字卷第八十六頁、第八十七頁）。而對告訴人所告同一
      案件（因檢察官對被告先以有另案詐欺在法院審理，向法院移送併辦，因兩案
      並無裁判上一罪關係，由法院退回，另分本件偵查案號）起訴被告，指被告與
      丙○○共同詐欺，所持事實及理由相互矛盾。
（三）證人丙○○於原審證稱：「（本件借款）實際取得八十萬元。」、「立據人是
      我寫的，一百六十二萬元也是我寫的。」、「（借據上之金額）不是實際借款
      金額，實際上只借到八十萬元，」、「後來又陸陸續續向告訴人借錢，沒有透
      過乙○○」、「我用客票向告訴人借錢作擔保」、「總借款七百八十八萬元，
      包括被告代我借的錢」、「我是用權狀質押，房地產沒有下跌的話，土地有殘
      值」、「其他借錢與被告無關」、「客票（叢一猜、蔡信吉、余文力）是我拿
      給甲○○借錢用的，和乙○○無關，是發生在後」（見原審卷第九十六頁至第
      一百頁、本院九十二年四月七日訊問筆錄）。是告訴人所提出之丙○○所簽立
      之借據（見八十七年偵字第三○四九號偵查卷第三十五頁），其上所寫之金額
      雖為一百六十二萬元，但被告介紹告訴人實際借給丙○○之金額應為八十萬元
      ，其餘為加上利息等金額。
（四）告訴人於原審也稱：「土地權狀是證明有土地」。土地權狀拿給我之用意：「
      只是保管的意思，如果要設定抵押，必須向地政機關申請抵押權設定登記」、
      「他（被告）只有拿權狀給我，沒有設定抵押權給我。」、「（問權狀交給你
      之後如何處理？）放在家裡。」、「（提示附表本票，問這些本票是否乙○○
      交給你作為擔保用？）是的。」等語（見原審卷第九十頁、第一二○頁、第一
      二二頁至第一二四頁）。依告訴人所述，若其借款時係以丙○○有土地可供其
      關辦理抵押權設定登記後始能生效，自無可能僅取得土地所有權狀，未辦理抵
      押權設定前，即交付鉅款給當時未曾謀面之丙○○。且本件始終未以土地設定
      抵押為擔保，告訴人其後再連續單獨借款給丙○○，前後達七百餘萬元，有其
      等所書立之和解書可按。足見告訴人之所以同意借款，並非因被告稱丙○○之
      土地可供其設定抵押權，而係如起訴檢察官對共犯丙○○不起訴處分書所言：
      告訴人收取利息，評估承擔風險所為。即告訴人經評估後，為獲取重利，同意
      借款，尚難認其有陷於錯誤之情事。
（五）檢察官起訴書事實指被告持叢一猜、蔡信吉、余文力（此三人所涉詐欺罪業經
      檢察官為不起訴處分確定）等簽發之支票向告訴人借款云云，並引用偵查卷附
      告訴人所提出叢一猜、蔡信吉、余文力之支票為被告詐欺之證據。惟證人丙○○於原審已證稱：「（問你有無單獨向甲○○借錢？）有，後來陸陸續續有向
      甲○○借錢，沒有透過乙○○。」、「提示偵卷支票影本（即叢一猜、蔡信吉
      、余文力等人所簽發之支票），是否你向甲○○借錢的支票？是的，這些客票
      都是我拿給甲○○借錢用的，和乙○○無關，是發生在與乙○○借款之後，和
      我所簽寫的一百六十二萬元無關。」等語（見原審卷第九十八、九十九頁）。
      該叢一猜、蔡信吉、余文力等人所開之客票，係丙○○另外向告訴人借款所交
      付，與被告最初介紹之本案借款無關，檢察官係將丙○○多筆借款混淆，誤認
      為被告有詐欺犯嫌。
（六）被告並不否認於借款後，向告訴人取回丙○○之土地所有權狀，並書立收據一
      紙，但否認有詐欺犯意，辯稱：是按告訴人之意思，依其口述而書寫。再核本
      件土地所有權狀，並非供設定抵押權之用，已如前述，只因最初證明丙○○有
      資力，暫交告訴人保管，被告取回土地所有權狀，既未移轉土地，或為其他使
      用，尚難認有為自己或第三人不法所有之犯意。
（七）告訴人透過被告借款給丙○○時與丙○○並不相識，其所以同意借款，無非係
      因可以取得重利，預先扣除，丙○○復同意簽立高額本票作為擔保，並非以丙○○之土地設定抵押權為擔保而借款。則告訴人對借款收取重利，同時將承擔
      與高利息對等之高風險。檢察官既以同一理由，認實際借款並取得金錢之丙○○並無詐欺故意而為不起訴處分，同一事實，卻又起訴未取得金錢之介紹人即
      被告詐欺，實難認一貫。被告所為既與詐欺之犯罪構成要件不符。至於丙○○
      借款是否依約返還，簽發之保證本票有無退票，僅屬民事糾葛。此外復查無其
      他積極證據，足以證明被告有詐欺犯行。
四、原審認不能證明被告犯罪，為其無罪之諭知，於法並無不合。檢察官上訴意旨，
    仍指被告詐欺，核無理由，上訴應予駁回。
五、據上論斷，應依刑事訴訟法第三百六十八條，判決如主文。
本案經檢察官柯麗鈴到庭執行職務。
中      華      民      國    九十二    年      四      月    二十八    日
                            臺灣高等法院刑事第五庭
                                審判長法  官  曾  德  水
                                      法  官  楊  貴  雄
                                      法  官  趙  功  恆
右正本證明與原本無異。
不得上訴。
                                      書記官  孫  佩  琳
中      華      民      國    九十二    年      四      月    二十九    日
附表：（丙○○簽發供保證用之本票）
編號    本票號碼          發票日          到期日      金額 (新台幣)
一、    000000          00．12．23      82．01．00       000000
0、    000000          00．12．23      82．01．00       000000
0、    000000          00．12．15      81．12．00       000000
0、    000000          00．12．04      81．12．00       000000


司法院資訊處製作；財團法人民間司法改革基金會備份。
